【裁判字號】    95,上訴,2372
【裁判日期】    951122
【裁判案由】    毒品危害防制條例
【裁判全文】
臺灣高等法院臺中分院刑事判決        95年度上訴字第2372號
上  訴  人  臺灣彰化地方法院檢察署檢察官
被      告  甲○○
上列上訴人因被告違反毒品危害防制條例案件，不服臺灣彰化地
方法院95年度訴字第1249號，中華民國95年9月15日第1審判決（
起訴案號：臺灣彰化地方法院檢察署95年度毒偵字第2489號），
提起上訴，復經同檢察署檢察官移送併案審理（95年度毒偵字第
3670號）本院判決如下：
    主  文
原判決撤銷。
甲○○連續施用第一級毒品，累犯，處有期徒刑壹年。扣案之海
洛因壹包（驗後淨重零點貳陸公克）沒收銷燬之，空包裝壹個（
重零點參貳公克）沒收。
    事  實
一、甲○○前於民國（下同）因施用第一、二級毒品案件，經臺
    灣彰化地方法院判處應執行有期徒刑1年確定，於95年5月4
    日執行完畢；另前於88年、90年間曾先後因施用毒品案件，
    經分別依臺灣彰化地方法院裁定送觀察、勒戒後，均認無繼
    續施用毒品之傾向，而各於88年4月7日、90年8月8日，由臺
    灣彰化地方法院檢察署檢察官以88年度偵字第2941號、90年
    度毒偵字第1993、3189號為不起訴處分確定，並分別於88年
    4月6日、90年8月8日予以釋放；又於92年年間因施用毒品案
    件，先經臺灣彰化地方法院裁定送強制戒治，並由臺灣彰化
    地方法院檢察署檢察官提起公訴，嗣經臺灣彰化地方法院判
    處有期徒刑8月確定，於93年9月8日執行完畢 。惟甲○○仍
    不知悔改，復基於施用第一級毒品海洛因之概括犯意，自95
    年6月初某日起，至同年6月30日止，在其位於彰化縣員林鎮
    ○○里○○街282號住處，每1、2日以針筒注射1次之方式，
    連續施用海洛因多次。嗣於 ：(1)95年6月14日上午10時許，
    在上址，為警持搜索票查獲，並扣得其所有供己施用之海洛
    因1包（驗後淨重0.26公克，空包裝1個重0.32公克，屬於甲
    ○○所有）。(2)另於95年7月12日下午3時10分許，為警查往
    甲○○住處搜索，經其自白而查獲。
二、案經彰化縣警察局員林分局報請臺灣彰化地方法院檢察署檢
    察官偵查起訴暨移送併案審理。
    理  由
一、被告未於本院審理期日到場，惟查，上開施用第一級毒品海
    洛因之事實，業據被告於原審坦承不諱，且被告於95年6 月
    14日為警採集之尿液，經送詮昕科技股份有限公司檢驗結果
    ，均呈嗎啡陽性反應，此有彰化縣警察局彰化分局委託檢驗
    尿液代號與真實姓名對照認證單及詮昕科技股份有限公司出
    具之濫用藥物尿液檢驗報告等附卷可稽，並有被告所有之第
    一級毒品海洛因1包扣案可佐 ，而上開毒品，經送請法務部
    調查局鑑定結果，確為海洛因無誤（驗餘淨重0.26公克，空
    包裝重0.32公克），亦有鑑定通知書一紙在卷可憑，堪認被
    告自白核與事實相符。被告於事實一之(1)被查獲後，迄95年
    6月30日止再有施用洛因之事實 ，亦據被告於警詢及偵查中
    自白不諱。又被告有事實欄所載因施用毒品案件，經送觀察
    、勒戒及強制戒治錄，有臺灣彰化地方法院檢察署刑案資料
    查註紀錄表及臺灣高等法院被告前案紀錄表等附卷可據，被
    告於上述強制戒治處分執行完畢釋放後 5年內再施用第一級
    毒品，其事證明確，自應依法論科。
二、被告行為後，刑法第56條連續犯之規定，業於94年1月7日修
    正公布刪除，並於95年7月1日施行，則被告之犯行，因行為
    後新法業已刪除連續犯之規定，此刪除雖非犯罪構成要件之
    變更，但顯已影響行為人刑罰之法律效果，自屬法律有變更
    ，依新法第2條第1項規定，比較新、舊法結果，仍應適用較
    有利於被告之行為時法律即舊法論以連續犯（最高法院95年
    第8次刑事庭會議決議參照）。
三、查海洛因係毒品危害防制條例第2條第2項第 1款所定之第一
    級毒品，不得非法施用。核被告所為，係犯毒品危害防制條
    例第10條第1項之施用第一級毒品罪 。被告為供己施用而於
    施用前持有第一級毒品海洛因之低度行為，為其施用之高度
    行為所吸收，不另論罪。被告先後多次施用第一級毒品海洛
    因之犯行，時間緊接，所犯又係構成要件相同之罪名，顯係
    基於概括犯意為之，應依舊刑法第56條連續犯之規定論以一
    罪，並加重其刑。被告於事實一之(1)被查獲後 ，迄95年6月
    30日止再有施用洛因之事實，此部分未經起訴，但與檢察官
    起訴部分有連續犯之裁判上一罪關係，本院自得併予審理。
    又被告有事實欄載科處有期徒刑及執行紀錄，有臺灣高等法
    院被告全國前案紀錄表及入出監紀錄、台灣彰化地方法院檢
    察署刑案資料查註紀錄表附卷可憑，其受此有期徒刑執行完
    畢後，5年以內再犯有期徒刑以上之罪 ，不論依修正前之刑
    法第47條，或修正後之刑法第47條第1項之規定 ，均構成累
    犯，對被告而言並無有利或不利之情形，自不生新舊法比較
    之問題，應逕依修正前之刑法第47條，論以累犯，並遞加重
    其刑。原審以被告犯行罪證明確，予以論罪科刑，固非無見
    ，惟查：被告於事實一之(1)被查獲後 ，迄95年6月30日止再
    有施用洛因之事實，原審未及依連續犯裁判上一罪關係併予
    審理，尚有未合；又扣案毒品包裝係用於包裹毒品，防其裸
    露、潮濕，便於攜帶施用，鑑定機關既然將海洛因與空包裝
    分別計重，二者即非不可析離，該包裝為供施用毒品所用之
    物，屬被告所有，並非毒品，原判決依毒品危害防制條例第
    18條第1項之規定宣告沒收銷燬 ，亦有未洽。檢察官上訴意
    旨亦指摘被告另有上揭應合併審判之犯行，為有理由；至於
    上訴意旨指被告另自95年7月1日起至同年月12日止有施用第
    一毒品海洛大之犯行，與本案經起訴論罪部分，屬集合犯之
    實質上一罪關係云云，則無理由（詳如後述）。原判決既有
    上開可議之處，應由本院將原審判決均予以撤銷改判。爰審
    酌被告施用毒品之動機、目的，不知戒除，足見其自制能力
    尚有未足，有接受相當期間監禁教化之必要，以促其及早矯
    正吸毒惡習，其犯罪手段僅係戕害自己之身心、施用毒品次
    數、時間及因施用毒品染患疾病、犯後坦承犯行之態度等一
    切情狀，量處如主文第2項所示之刑。又扣案之海洛因1包（
    驗後淨重0.26公克）係第一級毒品，應依毒品危害防制條例
    第18條第1項前段之規定，沒收銷燬之。至於空包裝袋1個（
    重0.32公克），屬於被告有供施用毒品所用，依修正前刑法
    第38條第1項第2款宣告沒收。
四、臺灣彰化地方法院檢察署移送併案審理意旨另略以：被告於
    95年7月1日起，至同年7月10日21時許止 ，在其位在彰化縣
    員林鎮○○里○○街282號之住處 ，施用第一級毒品海洛因
    多次，嗣於95年7月12日下午3時10分許，為警持搜索至其前
    揭住處執行搜索而查獲，並當場扣得第1級毒品海洛因1包（
    毛重約0.4公克）。因施用毒品本身即具有成癮性 ，且施用
    行為本身即有反覆之性質 ，故被告多次密集施用第1級毒品
    海洛因之犯行，在法律評價上應屬於包括一罪之接續犯或集
    合犯。是本件同一被告所涉施用第一級毒品海洛因之犯行，
    係屬實質上一罪，應移送本院併案審理等語。惟查：
  (一)按連續犯之成立，除主觀上須基於一個概括之犯意外，客觀
    上須先後數行為，逐次實施而具連續性，侵害數個同性質之
    法益，其每一前行為與次行為，依一般社會健全觀念，在時
    間差距上，可以分開，在刑法評價上，各具獨立性，每次行
    為皆可獨立成罪，構成同一之罪名，始足當之；如係以單一
    之犯意（即犯意之同一性或接續性）接續進行數行為於同時
    同地或密切接近之時地實施，侵害同一之法益（即被害法益
    之同一性或單一性），各行為之獨立性極為薄弱，依一般社
    會健全觀念，在時間差距上，難以強行分開，在刑法評價上
    ，以視為數個舉動之接續施行，合為包括之一行為予以評價
    ，較為合理，則屬接續犯（參閱最高法院86年台上字第3295
    號判例要旨、93年度台上字第6107號及92年度台上字第6744
    號判決要旨），因此，行為單數之接續犯應具備下列要件：
    (1)數個接續行為在法律上係該當於同一構成要件犯罪事實，
    僅實現同一之構成要件；(2)數行為係在密接時間及密接空間
    為之；(3)同種類行為之反覆實施；(4)利用同一機會為之；(5)
    基於單一之犯意。以本案被告施用海洛因之行為來看，如果
    加計併案事實，其時間長達1月有餘（自95年6月初某日起至
    同年7月10日21 時許），且數次施用海洛因之行為，在評價
    上，各具獨立性，皆可獨立成罪，並非在密接時間及密接空
    間，亦非利用同一機會為之，因此被告所為施用海洛因犯行
    ，當非行為單數之接續犯甚明。
  (二)本案被告所為施用海洛因行為，不符包括一罪之集合犯：
    按立法理由雖謂連續犯之規定廢除後，對於部分「習慣犯」
    ，例如竊盜、吸毒等犯罪，是否會因適用數罪併罰而使刑罰
    過重產生不合理之現象一節，在實務運用上應可參考德、日
    等國之經驗，委由學界及實務以補充解釋之方式，發展接續
    犯之概念，對於合乎「包括的一罪」之情形，認為構成單一
    之犯罪，以限縮數罪併罰之範圍，用以解決上述問題。惟「
    習慣犯」（按無論係「習慣犯」或「常習犯」，究竟應賦予
    何種要件，與刪除之常業犯有何不同，實務上尚無共識）之
    多次反覆犯罪，係具有習慣之依賴性，常須以保安處分方式
    矯治其惡習（例如刑法第88條）。適用「習慣犯」或「常習
    犯」應從嚴解釋，始符修法本意：刑法規定連續犯以來，實
    務上之見解對於本條「同一罪名」之認定過寬，所謂「概括
    犯意」，經常可連綿數年之久，且在採證上多趨於寬鬆，每
    每在起訴之後，最後事實審判決之前，對繼續犯同一罪名之
    罪者，均適用連續犯之規定論處，不無鼓勵犯罪之嫌，亦使
    國家刑罰權之行使發生不合理之現象。因此，基於連續犯原
    為數罪之本質及刑罰公平原則之考量，其修正既難以週延，
    爰刪除本條有關連續犯之規定等語，此為刪除連續犯規定之
    立法理由。至於包括一罪之常業犯（屬集合犯之一種），因
    其本身含有連續犯性質，為變相連續犯，刑法總則既已廢除
    連續犯，則配合連續犯刪除，自應將刑法分則有關常業犯之
    規定全數刪除（中華民國刑法部分條文修正草案總說明第二
    編參照）。因此在適用包括一罪而具有集合犯性質之「習慣
    犯」或「常習犯」應從嚴解釋，否則一概以包括一罪之集合
    犯處理結果，反較連續犯之規定存在時，對被告更加寬縱（
    按無法「加重其刑至2分之1」，又無常業犯之加重規定），
    實非修法本意。
  (三)被告於95年7月12日查獲時 ，經警採集尿液檢驗結果，固呈
    嗎啡陽性反應，惟依前開論述，此尚不足以證明被告與95年
    6月 30日前施用第一級毒品之犯行間有何接續犯及集合犯之
    關係，且95年7月1日施行之刑法，已刪除連續犯之規定，而
    先後多次施用毒品之行為，以往法院之一致見解均認為係連
    續犯，豈能因刑法修正後，即將原屬連續犯罪質之行為，轉
    變成集合犯而論以一罪（連續犯廢除後，原屬連續犯之行為
    ，其連續關係在新刑法95年7月1日生效之後已阻斷，自應回
    歸數罪併罰之實質競合關係處罰之）。是上開移送本院併案
    部分與本案並無實質上一罪之關係，本院無從併予審究，應
    將該部分退回由檢察官另行偵辦。
四、被告經合法傳喚無正當理由不到庭，爰不待其陳述逕行判決
    。
據上論斷，應依刑事訴訟法第371條、第369條第1項前段、第364
條 、第299條第1項前段，毒品危害防制條例第10條第1項、第18
條第1項前段 ，刑法第2條第1項前段、第11條前段、第56條（修
正前）、第47條（修正前）、第38條第1項第2款（修正前），判
決如主文。
本案經檢察官乙○○到庭執行職務。
中    華    民    國    95    年    11  月    22      日
            刑事第七庭  審判長法  官  江  錫  麟
                              法  官  黃  日  隆
                              法  官  鄭  永  玉
上列正本證明與原本無異。
如不服本判決應於收受送達後十日內向本院提出上訴書狀，其未
敘述上訴之理由者並得於提起上訴後十日內向本院補提理由書（
均須按他造當事人之人數附繕本）。
                              書記官  劉  建  智
中    華    民    國    95    年    11  月    23      日
附錄本案論罪科刑法條全文：
毒品危害防制條例第10條：
  施用第一級毒品者，處 6 月以上 5 年以下有期徒刑。
  施用第二級毒品者，處 3 年以下有期徒刑。
                                                      Ａ


司法院資訊處製作；財團法人民間司法改革基金會備份。
